【裁判字號】    98,消債更,56
【裁判日期】    980817
【裁判案由】    更生事件
【裁判全文】
臺灣新竹地方法院民事裁定            98年度消債更字第56號
聲  請  人  甲○○
上列當事人因消費者債務清理事件聲請更生，本院裁定如下：
    主  文
聲請駁回。
聲請費用由聲請人負擔。
    理  由
一、按債務人對於金融機構因消費借貸、自用住宅借款、信用卡
    或現金卡契約而負債務，在聲請更生或清算前，應提出債權
    人清冊，以書面向最大債權金融機構請求協商債務清償方案
    並表明共同協商之意旨，消費者債務清理條例第151條第1項
    定有明文。而該條所謂「金融機構」係指「債務人之金融機
    構債權人全體」，即包括有擔保之金融機構債權人及無擔保
    之金融機構債權人而言，否則任一債權金融機構皆可輕易成
    立協商，而其他債權金融機構亦可輕易破壞上開協商結果，
    易致前置協商制度無從發揮其應有之功能。次按，債務人與
    金融機構協商成立者，不得聲請更生或清算，但因不可歸責
    於己之事由，致履行顯有重大困難者，不在此限；本條例施
    行前，債務人依金融主管機關協調成立之中華民國銀行公會
    會員辦理消費金融案件無擔保債務協商機制與金融機構成立
    之協商，準用前項之規定，同條例第151條第5項、第6項分
    別定有明文。又聲請更生或清算不合程式或不備其他要件者
    ，法院應以裁定駁回之，但其情形可以補正者，法院應定期
    間先命補正，復為同條例第8條所明定。
二、經查，本件聲請人主張其有不能清償債務情事，前已提出債
    權人清冊，以書面向最大債權金融機構請求共同協商債務清
    償方案，協商成立，惟因不可歸責於聲請人之事由致履行原
    協商內容顯有重大困難，且其無擔保或無優先權之債務總額
    未逾新臺幣（下同）1,200 萬元，復未經法院裁定開始清算
    程序或宣告破產云云，固有債權人清冊及其於95年7月2日依
    中華民國銀行公會會員辦理消費金融案件無擔保債務協商機
    制與金融機構成立協商之協議書、無擔保債務還款計畫各1
    份在卷為證。然依首揭消費者債務清理條例第151條第1項之
    規定，採協商前置主義，其提案理由說明略謂：「…債務人
    對於金融機構因消費借貸、自用住宅借款、信用卡或現金卡
    契約而負債務，其法律關係較單純明確，金融機構並已訂有
    債務協商機制，如能協商成立，債務人或不須依本條例聲請
    更生或清算，可疏減法院負擔，有效分配司法資源。…」，
    乃著眼於上開類型之債務法律關係較為單純之故，是債務人
    之債務如係上開條文所指之消費借貸、自用住宅借款、信用
    卡或現金卡契約類型，無論有無提供擔保，即均有該條所定
    協商前置之適用。本件聲請人前雖曾依金融主管機關協調成
    立之中華民國銀行公會會員辦理消費金融案件無擔保債務協
    商機制與金融機構成立協商，然此乃係就其積欠金融機構之
    「無擔保」債務（即信用卡、現金卡、信用貸款債務）與各
    該「無擔保」債權銀行成立協商，有上開協議書及無擔保債
    務還款計畫在卷可按；惟聲請人除上開「無擔保」債務外，
    另有向永豐商業銀行股份有限公司辦理「有擔保」之房屋貸
    款債務尚未完全清償，而聲請人並未就該等有擔保債務與有
    擔保債權人永豐商業銀行股份有限公司協商，此觀上開協議
    書及無擔保還款計畫書之記載即明。則本件聲請人聲請更生
    ，顯未遵循消費者債務清理條例第151條第1項之規定與全體
    金融機構債權人先行債務協商之機制（台灣高等法院97年度
    法律座談會意見參照），且上開欠缺又屬無從補正，依上說
    明，自應駁回其更生之聲請。
三、按債務人與金融機構協商成立者，不得聲請更生或清算，但
    因不可歸責於己之事由，致履行顯有重大困難者，不在此限
    ；本條例施行前，債務人依金融主管機關協調成立之中華民
    國銀行公會會員辦理消費金融案件無擔保債務協商機制與金
    融機構成立之協商，準用前項之規定，消費者債務清理條例
    第151條第5項、第6 項分別定有明文。衡諸債之關係係以當
    事人間之信賴關係為基礎，為社會經濟組織之重要支柱，故
    當事人於以法律行為追求自己之利益之際，亦應顧及對方之
    利益，並考量債權債務在社會上之作用，本於誠實及信用之
    原則，行使債權及履行債務。是對於已陷入經濟上困境之消
    費者，若任其於惡性循環之債務窘境中自生自滅，將衍生嚴
    重之社會問題，難以維持安定之社會經濟秩序，故為兼顧債
    權人、債務人雙方之利益，對陷於經濟上困境之消費者，乃
    允其於消費者債務清理條例施行後，得選擇以重建型之更生
    程序或清算型之清算程序清理其債務，藉以妥適調整債務人
    與債權人及其他利害關係人間之權利義務關係，保障債權人
    獲得公平受償，並謀求消費者經濟生活之重建復甦機會。惟
    對於已與金融機構協商成立，或於本條例施行前，已依金融
    主管機關協調成立之中華民國銀行公會會員辦理消費金融案
    件無擔保債務協商機制與金融機構成立協商之債務人，若非
    因不可歸責於己之事由，致履行顯有重大困難，僅係為圖謀
    減免債務，而不為債務之履行，自有違債權契約為誠信契約
    之本旨，故依消費者債務清理條例第151條第6項準用同條第
    5項前段之規定，不得聲請更生或清算，始能避免肇致道德
    危險。次按債務清償方案成立後，應由債務人按其條件履行
    ，如因事後發生情事變更，在清償期間收入或收益不如預期
    ，致該方案履行困難甚或履行不能，因不可歸責於己，始能
    准許債務人聲請更生或清算，以避免債務人任意毀諾已成立
    之協商，濫用更生或清算之裁判上債務清理程序。從而所謂
    「不可歸責於己之事由」，應係指客觀上聲請人之支出增多
    ，或收入、收益減少，非其成立協商時所能預期，諸如物價
    上漲而成本增加、家屬患病等以致支出增加，或因病無法工
    作、僱佣之公司倒閉或裁員、失業、減薪等以致收入減少，
    均屬之。
四、查本件聲請人聲請意旨略以：聲請人於消費者債務清理條例
    施行前，曾依照中華民國銀行公會會員辦理消費金融案件無
    擔保債務協商機制與金融機構成立協商，每月應給付金融機
    構債權人新臺幣（下同）25,787元，共96期，且需支付房屋
    貸款17,000元，以聲請人當時每月收入50,000元扣除上開金
    額後，僅餘7,213 元，已難達行政院主計處統計台灣省每人
    每月最低生活費9,829 元。另因聲請人胞弟購車所需，為其
    擔任保證人，然聲請人胞弟卻避債將債務遺留予聲請人，初
    始聲請人尚可依任職公司所分發之紅利支撐，然因紅利減少
    ，只得向親友求助，爾後親友不願再借款予聲請人，故聲請
    人勉強繳款至96年3月（實則為96年7月）即毀諾。嗣後於98
    年1月5日另依消費者債務清理條例之規定向最大債權銀行辦
    理個別協商一致性方案協議，然該銀行所提出之協商條件為
    每期23,190元、利息5％，共120期。惟聲請人現階段每月收
    入37,000元，扣除基本生活開銷35,293元，僅餘1,707元，
    實無力支付協商金額，故經聲請人衡酌思慮後未允協商條件
    。是依聲請人客觀收入不足致履行協商顯有困難，實具不可
    歸責於已之事由，且因此無法參與前置協商取得債務清償機
    會，確有不能清償債務之情事。為此，聲請人爰依消費者債
    務清理條例之規定聲請更生，自無不合等語。
五、經查，本件聲請人前於95年7 月與全體無擔保債權銀行協商
    成立，並約定自95年8月起開始分96期按年息8％還款，每月
    還款25,787元，嗣還款至96年7月止，於96年8月毀諾未再還
    款，已據其最大債權銀行函覆，並據提出消費金融案件無擔
    保債務還款計畫書、協議書等影本在卷可稽，堪認聲請人於
    消費者債務清理條例施行前，確曾依照中華民國銀行公會會
    員辦理消費金融案件無擔保債務協商機制與金融機構成立協
    商，每月應給付金融機構債權人25,787元，是依消費者債務
    清理條例第151條第5項但書之規定，聲請人須有不可歸責於
    己之事由，致履行顯有重大困難，始得聲請更生。
六、查本件聲請人主張系爭原協商方案本已超過聲請人所能承受
    ，嗣後又因聲請人胞弟為購車所需，令聲請人為其保證人，
    然聲請人胞弟卻逃避債務，令聲請人需代其返還，造成聲請
    人無力負擔協商債務，故實係因非可歸責於己之事由而毀諾
    云云。經查，聲請人前開主張固據其提出協議書及無擔保債
    務還款計畫書、財產及收入狀況說明書、債權人清冊、財團
    法人金融聯合徵信中心當事人綜合信用報告、土地及建物登
    記謄本、戶籍謄本、還款證明、工作識別證及薪資存摺、財
    產及所得清單、水、電、瓦斯、賦稅費用等生活雜費帳單等
    件為憑。惟查：
（一）次查，聲請人協商當時，係任職於聯測科技股份有限公司
      ，其95年度所得給付總額（含薪資、獎金及其他所得）為
      1,085,061 元，平均月收入約為90,421元，而其96年度所
      得給付總額（含薪資、獎金及其他所得）為1,204,093元
      ，平均月收入約為100,341元，並有新竹縣寶山鄉○○村
      ○○鄰○○○街11號5 樓房屋及其坐落土地之不動產，有稅
      務電子閘門財產所得調件明細表附卷可稽。足認聲請人於
      96年8 月經最大無擔保債權銀行判定毀諾，其當時之薪資
      收入狀況較協商成立時為佳，尚難認聲請人有何收入變更
      致無法履行協商條件之情事。
（二）再者，聲請人於95年7月與全體無擔保債權人銀行成立協
      商後，已依協商還款至96年7月，期間長達一年，聲請人
      嗣雖毀諾，然其收入狀況與協商成立當時並無何大幅變動
      ，自無何不可歸責於己之事由，業如前述；又聲請人97年
      度薪資所得（含已發獎金及其他所得）為863,004元，平
      均月收入約為71,917元，98年1月至5月收入總額為
      346,047元，平均月收入約為69,210元，有本院依職權向
      聯測科技股份有限公司調閱之扣繳憑單及薪資資料表附卷
      可稽，足認聲請人所稱其目前月薪為37,000元，尚與聯測
      科技股份有限公司函覆之所得薪資有所差距，縱因聲請人
      於94年12月13日起即遭其債權人聲請法院執行扣薪3分之
      1，惟其平均實領薪資亦有約55,500元。而聲請人既已有
      巨額負債，其生活標準應予以壓縮至最低標準，始符公允
      ，蓋消債條例更生、清算制度之立法目的，係為使不幸陷
      入經濟困境之債務人得以清理債務、重建生活，並在清理
      過程中保有符合人性尊嚴之最低基本生活，但非維持債務
      人過去慣常生活，是於評估債務人是否有不能清償債務或
      有不能清償之虞時，應非由債務人任意主張其基本生活費
      用之數額，而是債務人應在維持基本生活之情況下，於能
      力範圍內盡力清償債務，是聲請人每月生活費用應以行政
      院公佈97年臺灣省最低生活費用為9,829 元（已包含食、
      衣、住、行及育、樂所有之支出）為計算基準。是以聲請
      人每月收入約69,000元，扣除其本人之基本生活費用後，
      每月應尚餘59,000元可供償債，縱以聲請人主張之月薪
      55,000元計算，亦至少有餘額45,000元可供償債，尚難構
      成上開不能清償債務之要件。
（三）又按扶養程度，應按受扶養權利者之需要，與負扶養義務
      者之經濟能力及身分定之，民法第1119條定有明文，聲請
      人雖有二子女張文學、張文澔須扶養，惟聲請人主張其每
      月與配偶共同負擔扶養費用每人3,250 元，是此部分生活
      費用應以實際負擔生活費用6,500 元計算。再以，據聲請
      人所為陳述及本院依職權調取聲請人配偶乙○○稅務電子
      閘門財產所得調件明細表以觀，聲請人配偶乙○○96年度
      所得給付總額為576,405元，97年度所得給付總額為
      596,881元，現任職於羅氏藥廠擔任主任，平均每月收入
      約為49,000元，而聲請人自承其與其配偶共同扶養子女，
      是以聲請人每月收入約69,000元加上其配偶每月收入約
      49,000元，扣除生活費用、扶養子女之生活費用後，顯尚
      有餘額可供償債，自非構成上開不能清償債務之要件。縱
      以聲請人主張扣除扣薪後實際可取得之薪資收入計算，其
      平約月收入約為55,000元，扣除聲請人個人之生活費用、
      扶養子女之生活費用後，仍尚有餘額約38,000元可供償債
      ，均無不能履行協商條件之情事。
（四）至聲請人每月薪資遭債權銀行聲請強制執行，扣薪3分之1
      之部分：查該部分之扣薪係用以償付聲請人所積欠債務，
      並非額外之債務，其雖遭扣薪，惟其總債務亦將減少，自
      毋庸由聲請人之收入扣除。另聲請人主張其每月須支出電
      話費、油費、水電瓦斯費、稅賦、勞健保費、扶養費等生
      活費用，惟其尚無法提出全部基本生活開銷之憑證，無從
      認定其每月之實際開銷金額是否確如聲請人所陳之支出
      35,293 元；此外，縱聲請人每月須支出上開費用，惟前
      開每人每月最低生活費9,829 元，已涵括所有必要生活之
      支出，且聲請人已負債三百餘萬元而謂不能清償，其自須
      以較低之標準生活而節忖開銷用以償債始符誠信，其自不
      得以無負債人員之一般生活標準以上而同為要求計算生活
      費，是以聲請人所陳上開必要生活費用尚屬過高，無足採
      憑。
（五）另聲請人稱因當初胞弟購車所需而擔任其胞弟保證人，嗣
      後因聲請人胞弟躲避債務將債務遺留與聲請人負擔，造成
      聲請人無力償還，具不可歸責於己之事由云云，惟聲請人
      就此部分並未提出任何證明以證實說，自不得以聲請人所
      承即以此為認定。
（六）承前所述，縱如聲請人所稱其薪資實領為37,000元，加上
      其配偶每月薪資收入，扣除全部生活費用，亦尚有約
      44,000元可供償債，並非全然無法清償債務；而聲請人雖
      稱其每月有房貸17,000元需繳納等語，惟因該房貸繳款係
      於協商成立前之86年間即已發生之事由，此有房屋擔保借
      款繳息清單在卷可憑，且聲請人除清償協商債務外，仍可
      依約繳納房貸債務，是聲請人毀諾之事由自亦難認與房貸
      之支出有關，遑論依據上開房屋擔保借款繳息清單之記載
      ，聲請人每月所需繳納之房貸數額亦未達17,000元，聲請
      人此部份主張自不足採。甚且，縱以聲請人所主張其與配
      偶之收入總額約77,000元，扣除協商債務25,787元、房貸
      17,000元後，仍尚有餘額約34,213元，亦足敷支付聲請人
      維持其本人及家人每月最低基本生活費用，再參以聲請人
      名下尚有房地，是依上開情事綜合觀之，尚難認有何不可
      歸責於己致履行有重大困難之情事。且在聲請人生活條件
      足為因應，並無明顯變動之情形下，其積欠有擔保債務約
      為1,434,000元及無擔保債務約16,126,898元，且未具體
      說明用途何在，顯見債務人於積欠債務期間，並未改善收
      支運用習慣，且聲請人經債權人銀行聲請扣薪追償債務，
      仍未積極處理債務，聲請人於98年度與最大債權人銀行進
      行協商時，對於銀行所提出其能力足以負擔之清償方案未
      為接受，又未證明已陷於經濟上之困境，且未積極與債權
      銀行妥適協商，尋求其他方案以解決債務，難認有何積極
      清償處理債務之誠意。
七、綜上，本件聲請人前經協商時，其收入情況與本件聲請時未
    有大幅變動，仍有履行清償之能力，俱如前述，既無情事變
    更，且無重大履行困難之處。又聲請人既有固定收入之履行
    能力，以聲請人之年齡及財產現況觀之，既有能力清償債務
    又無不能維持生活之情形，縱有履行不便，亦得經由個別債
    權銀行協商程序或向最大債權銀行聲請進行「個別協商一致
    性方案」或其他協商程序以求適當履債。準此，堪認聲請人
    尚乏不可歸責於己致履行顯有重大困難之情形可言。是以，
    聲請人既未補正其究有何不能歸責之事由，致履行協商顯有
    重大困難，是聲請准予更生，於法即有未合，其聲請應予駁
    回。
八、爰依消費者債務清理條例第8條、第46條、第151條第1項、
    第5項但書，裁定如主文。
中    華    民    國    98    年    8    月    17     日
              民事第一庭    法  官  林南薰
以上正本係照原本作成。
如不服本裁定，應於裁定送達後10日內，以書狀向本院提出抗告
，並繳納抗告費新臺幣壹仟元。
中    華    民    國    98    年    8    月    17     日
                            書記官  楊書棼


司法院資訊處製作；財團法人民間司法改革基金會備份。
